【裁判字號】    96,自,159
【裁判日期】    970827
【裁判案由】    誣告
【裁判全文】
臺灣臺北地方法院刑事判決               96年度自字第159號
自  訴  人  甲○○
代  理  人  謝生富律師
被      告  乙○○
選任辯護人  楊貴森律師
上列被告因誣告案件，經自訴人提起自訴，本院判決如下：
    主  文
乙○○無罪。
    理  由
一、自訴意旨略以：自訴人甲○○於民國85年6月底，將其在大
    順綜合證券股份有限公司（嗣與寶來證券股份有限公司合併
    ，下稱大順證券公司）所開立之證券帳戶含一般（帳號：00
    0000-0）及信用交易帳戶（帳號：01472），暨其在彰化銀
    行城東分行所開立之證券專用活儲帳戶（帳號：0000-00-00
    000-000，嗣改為0000-00-00000-000，下稱系爭帳戶）借予
    被告乙○○共同使用。惟二人於上開帳戶內之股票及款項進
    出，仍各自獨立為之，僅共用該等帳戶而已。嗣於85年8月2
    2日，上開帳戶內之股票及款項新臺幣（下同）0000000元遭
    第3人吳修量假扣押後，其二人間之帳戶借用關係即告終止
    ，且為清理其二人於上開帳戶內各自所有之款項及股票，乃
    於86年10月20日簽立協議書（下稱系爭協議書），依系爭協
    議書第4項約定：「甲方（即自訴人）在大順證券公司之一
    般（帳號：000000-0）及信用交易帳戶（帳號：01472）於8
    5年7月26日之庫存股票及現金各為：(一)、融資股票：臺光15
    0張、臺化10張、福聚10張、中化4張、臺達化10張。(二)、帳
    戶內現金餘額：870563元。」，其第5項約定：「85年7月26
    日以後甲方於前開帳戶內之股票及現金應按前項之股票張數
    計算盈虧，並僅得於前項現金餘額主張權利，其餘之股票及
    款項皆屬乙方（即被告）所有。」，第6項約定：「85年度
    參與除權之股利，除臺光部分應按雙方實際出資分配外，餘
    皆屬甲方所有。」，第7項約定：「帳戶內被扣押款項由銀
    行支付之利息，應按甲、乙雙方各自出資比例計算，各自取
    回。」，嗣後，第3人吳修量就系爭帳戶內之款項，為假扣
    押後所提之本案訴訟，業經判決敗訴確定，該假扣押之執行
    命令亦已撤銷。其2人自應依系爭協議書第7項之約定，先行
    核算其2人之出資比例後，將系爭帳戶內被扣押款項0000000
    元之利息，依照出資比例，據以計算其2人各自應分配到之
    金額，各自取回，為此，自訴人於94年4月間，委託欣朋會
    計師事務所林其青會計師，依據大順證券公司交割單、彰化
    銀行城東分行00-00000-000（自訴狀誤為00-00000-00）帳
    號存款帳戶、系爭協議書等資料核算出二人之出資比率，自
    訴人之出資比例為57.04﹪，被告之出資比例為42.96﹪，依
    此出資比率計算出系爭帳戶內被扣押款項0000000元之利息9
    85213元中，其2人各自應分配之金額為自訴人561965元，被
    告423248元。被告明知系爭帳戶內被扣押款項由銀行支付之
    利息，自88年10月22日起至93年6月28日止之期間內，銀行
    支付利息之數額為985213元，按雙方出資比率計算，自訴人
    之出資比率為57.04﹪，應取回之利息金額為561965元，被
    告之出資比例為42.96﹪，應取回之利息金額為423248元之
    事實，竟意圖使自訴人受刑事處分，虛構下列2項事實：(一)
    、明知系爭帳戶係屬自訴人所有，系爭帳戶內被扣押款項由
    銀行支付之利息，自亦屬自訴人所有之款項，被告按出資比
    率應分配之利息，民事法律上雖有請求自訴人給付之權利，
    然利息款項既屬自訴人所有，自訴人縱有提領行為，要非將
    他人之物侵占入己之行為，自無侵占罪責可言，惟被告竟虛
    構該利息款項係被告所有款項，自訴人提領入己，有犯侵占
    罪行。(二)、明知其出資比例為42.96﹪，應取回之利息金額
    為423248元，惟竟虛構自訴人侵占被告之利息620957元，被
    告並持向臺灣臺北地方法院檢察署檢察官誣告自訴人有犯侵
    占罪行，有臺灣臺北地方法院檢察署95年7月31日，94年度
    偵續字第241號檢察官起訴書可稽，嗣經本院95年度易字第1
    906號刑事判決及臺灣高等法院95年度上易字第2616號刑事
    判決，判決自訴人無罪確定在案。被告明知系爭帳戶係自訴
    人所有，銀行支付之利息，自亦屬自訴人所有，被告依系爭
    協議書第7項約定，就應取回之利息，僅有民事上取回請求
    權而已，自訴人縱然提領系爭帳戶內之利息，亦無侵占刑責
    可言，竟虛構自訴人侵占被告所有利息620957元之事實而為
    誣告，其有使自訴人受刑事處分之意圖，甚為明顯，因認被
    告涉犯刑法第169條第1項之誣告罪嫌云云。
二、按犯罪事實應依證據認定之，無證據不得認定犯罪事實；不
    能證明被告犯罪或其行為不罰者，應諭知無罪之判決，刑事
    訴訟法第154條第2項、第301條第1項分別定有明文。次按事
    實之認定，應憑證據，如未能發現相當證據，或證據不足以
    證明，自不能以推測或擬制之方法，以為裁判之基礎；又認
    定犯罪事實所憑之證據，雖不以直接證據為限，間接證據亦
    包括在內，然而無論直接或間接證據，其為訴訟上之證明，
    須於通常一般之人不致有所懷疑，而得確信其為真實之程度
    者，始得據為有罪之認定；再認定不利於被告之事實，須依
    積極證據，苟積極證據不足為不利於被告事實之認定時，即
    應為有利於被告之認定，更不必有何有利之證據，最高法院
    40年臺上字第86號、76年臺上字第4986號及30年上字第816
    號分別著有判例意旨可資參照。又按誣告罪之成立以意圖他
    人受刑事處分或懲戒處分，而為虛偽之告訴告發報告者為要
    件；所謂虛偽係指明知無此事實故意捏造而言，若告訴人誤
    認有此事實或以為有此嫌疑，自不得指為虛偽，即難科以本
    罪；亦即，誣告罪之成立，須其申告內容完全出於憑空捏造
    ，若所告尚非全然無因，祇因缺乏積極證明致被誣告人不受
    訴追處罰者，尚難遽以誣告論罪，最高法院分別著有40年臺
    上字第88號判例、83年度臺上第5140號判決可參。
三、自訴意旨認被告涉有刑法第169條第1項誣告罪嫌，無非係以
    自訴人與被告於86年10月20日簽立之協議書影本1份、臺灣
    臺北地方法院檢察署95年7月31日，94年度偵續字第241號檢
    察官起訴書影本1份、本院95年度易字第第1906號刑事判決
    影本1份、臺灣高等法院95年度上易字第2616號刑事判決影
    本1件及林其青會計師核算報告書影本1冊等件為其論據。訊
    之被告固承認於前揭時間，向臺灣臺北地方法院檢察署檢察
    官告訴自訴人侵占之事實，惟堅詞否認有自訴人所指誣告之
    犯行，辯稱：85年間伊因為買賣股票，經自訴人的同意，將
    自訴人所有之買賣股票帳戶剩下的融資額度借伊使用，其後
    因吳修量假扣押該帳戶，所以伊與自訴人簽有系爭協議書，
    嗣吳修量所提本訴敗訴確定，假扣押撤銷，經伊多次催促自
    訴人返還系爭帳戶內之款項不果，遂於92年1月10日提起民
    事訴訟請求返還，會計師結算後，於93年9月21日經貴院民
    事庭以92年度重訴字第144號民事判決命自訴人應給付被告0
    000000元後，自訴人仍不給付，被告始委請林亦書律師對自
    訴人提起侵占等之告訴，至自訴人共自系爭帳戶提領利息98
    5213元（實為985214元，詳如後述），其中應分配予被告之
    金額為620957元，印象中是丙○○會計師所計算而告知，伊
    認為協議書寫明系爭帳戶的錢有部分應屬於伊，自訴人卻每
    年都把系爭帳戶的利息領光，伊問林亦書律師，林亦書律師
    說這是侵占，伊是因此才委請林亦書律師提告，被告並未有
    虛構或捏造事實誣告自訴人之行為等語。
四、經查：
  (一)、被告曾於92年1月10日，以自訴人為被告，向本院提起民
      事訴訟請求返還不當得利，經本院民事庭於93年9月21日
      以92年度重訴字第144號民事判決，命自訴人應給付被告0
      000000元後，被告又於93年12月17日委請林亦書律師以自
      訴人侵占其前揭系爭帳戶內應屬其所有之款項0000000元
      為由，向臺灣臺北地方法院檢察署，對自訴人提起侵占之
      告訴，經該署檢察官為不起訴處分後，被告不服聲請再議
      ，經臺灣高等法院檢察署檢察長發回續查後，臺灣臺北地
      方法院檢察署檢察官認定自訴人有侵占之犯嫌而以94年度
      偵續字第241號起訴書起訴，嗣經本院95年度易字第1906
      號刑事判決及臺灣高等法院95年度上易字第2616號刑事判
      決，判決自訴人無罪確定在案等情。為被告所不爭執，並
      有上述之民事判決、不起訴處分書、起訴書、本院95年度
      易字第1906號刑事判決及臺灣高等法院95年度上易字第26
      16號刑事判決附於相關卷宗可憑，並經本院依職權調閱本
      院民事庭92年度重訴字第144號民事卷宗、本院95年度易
      字第1906號刑事卷宗、臺灣高等法院95年度上易字第2616
      號刑事卷宗、臺灣臺北地方法院檢察署94年度偵續字第24
      1號偵查卷宗（含94年度他字第196號偵查卷宗、94年度偵
      字第2966號偵查卷宗）查閱無訛，堪認為真實。
  (二)、如前所述，本院92年度重訴字第144號民事案件於93年9月
      21日判決本件自訴人因系爭協議書約定及不當得利之故，
      應給付本件被告0000000元及利息後，本件被告遂於93年1
      2月17日具狀告訴本件自訴人涉嫌侵占犯行，由於不當得
      利係以「無法律上之原因而受利益，致他人受損害者，..
      .。雖有法律上之原因，而其後已不存在者，亦同」為其
      要件，且上開民事判決事實及理由四第2行及第3行亦有「
      查兩造就系爭帳戶之借用關係既已終止，則系爭帳戶內屬
      於原告之款項，被告即有返還之義務。」之記載，難免使
      本件被告誤以為系爭帳戶內其有權請求本件自訴人返還之
      金錢所有權已為其所取得，而仍遭本件自訴人侵占不還，
      被告對自訴人不還錢之事實，認有涉嫌侵占犯行，而對自
      訴人提起告訴，亦在常理、常情中，是尚難以被告告訴自
      訴人涉嫌侵占犯行，嗣經法院判決無罪確定，即謂被告係
      基於誣告犯意向檢察官提起侵占告訴，更何況系爭帳戶內
      之金錢所有權之歸屬，為法律上之專業認定問題，即使執
      業律師、檢察官對此問題，於如前述侵占案件中，亦容有
      不同之見解，自不能強求無法學素養之被告對此有正確之
      認知，此從證人林亦書即被告委託提告自訴人侵占之律師
      於審判期日到庭具結證稱：「（審判長問：你當時寫告訴
      狀時，有無跟被告乙○○分析被告乙○○與自訴人甲○○
      之間依照協議書的內容，有關系爭帳戶的金錢所有權可能
      是歸屬於自訴人甲○○所有？）依協議書的約定非常清楚
      ，某些屬於自訴人甲○○，某些屬於被告乙○○，...，
      當時沒有跟被告乙○○分析依照法律的關係，系爭帳戶內
      之金錢在提領之前可能歸自訴人甲○○所有。（審判長問
      ：不然當時如何跟被告乙○○分析帳戶所有權歸屬問題？
      ）依協議書的約定，雙方受協議書的約束。（自訴代理人
      問：不起訴處分後再議，再議的主張及內容是否依據被告
      的主張？）再議是被告委託我提起的，至於法律的層面上
      的問題是由律師處理，是依據被告提出的資料而撰寫的。
      （自訴代理人問：當時寫告訴狀及再議狀之前你有無告訴
      被告說依照協議書的約定這應該是民事問題不涉及刑事部
      分？）我沒有這樣的告知。」等語自明，準此益徵被告所
      辯，對自訴人提起侵占告訴，其主觀上並無誣告之故意，
      尚非不可採。
  (三)、又被告於95年8月1日檢察官偵訊時，供稱：詳如95年7月2
      4日補充告訴理由續狀，其附證一是丙○○會計師報告中
      有關帳戶利息的內容，...，依其內容，甲○○及乙○○
      各有一定的餘額，並依該餘額得分配利息，依計算至93年
      6月28日的結果，甲○○自己提領的利息達985213元，但
      實際上甲○○依比例只能分得364256元，其溢領侵占達62
      0957元。（詳94年度偵續字第241號卷第246頁），被告嗣
      後發現其所提出之侵占金額有誤後，立即於95年8月9日向
      臺灣臺北地方法院檢察署提出刑事補充告訴理由(三)狀更正
      被告提領之利息總計為985214元，應分得之利息為450918
      元，侵占金額為534296元。（詳94年度偵續字第241號卷
      第275頁），惟起訴之檢察官並未依其更正而為起訴內容
      之更正，非被告故意造成侵占金額之錯誤，亦甚為明顯。
      足證被告並無杜撰虛情陷自訴人於罪之情形。
五、綜上所述，被告對自訴人提出侵占罪之告訴，係本於相關事
    證，依據被告主觀之理解認知所為，所告尚非全然無因，更
    非無中生有，任意虛構捏造事實，依照前揭說明，尚不能以
    被告所告訴之事實與侵占罪之法定犯罪構成要件不符，致自
    訴人不受訴追處罰，而遽為被告不利之認定。此外，自訴人
    又未能提供其他積極證據，以證明被告有自訴人所指訴之誣
    告犯行，揆諸前揭規定及說明，既不能證明被告犯罪，自應
    為諭知被告無罪之判決。
據上論斷，應依刑事訴訟法第343條、第301條第1項，判決如主
文。
中    華    民    國    97    年    8     月    27    日
                  刑事第十三庭  審判長 法  官  黃俊明
                                       法  官  李明益
                                       法  官  張文俊
以上正本證明與原本無異。
如不服本判決，應於判決送達後10日內，向本院提出上訴狀（應
附繕本及理由）。
                                書記官  陳鳳瀴
中    華    民    國    97    年    8     月    27    日


司法院資訊處製作；財團法人民間司法改革基金會備份。
